臺灣臺北地方法院刑事判決　　　　　　　95年度重訴字第86號
公　訴　人　臺灣臺北地方法院檢察署檢察官
被　　　告　丙○○
　　　　　　乙○○○
　　　　　　甲○○
上列被告因違反商業會計法等案件，經檢察官提起公訴（94年度
發查偵字第22號），因被告於準備程序中就被訴事實為有罪之陳
述，經本院合議庭裁定改行簡式審判程序審理，茲判決如下：
    主  文
丙○○、乙○○○公司負責人，為納稅義務人以不正當方法逃漏
稅捐，各處拘役伍拾玖日，如易科罰金，均以銀元參佰元即新臺
幣玖佰元折算壹日。均緩刑參年。
甲○○共同幫助納稅義務人以不正當方法逃漏稅捐，處拘役伍拾
日，如易科罰金，以銀元參佰元即新臺幣玖佰元折算壹日。緩刑
參年。
    事  實
一丙○○係設於臺北縣中和市○○路七六○號二樓之納稅義務人
  倍高科技股份有限公司（下稱倍高公司）總經理；乙○○○係
  設於臺北縣中和市○○路七七四號六樓之納稅義務人國年企業
  股份有限公司（下稱國年公司）副總經理，各實際負責倍高公
  司及國年公司之相關業務，其二人為減少公司稅捐支出，明知
  倍高公司及國年公司於民國九十一年十一月與十二月間並未與
  迪鉅實業有限公司（下稱迪鉅公司）有交易行為，竟各基於逃
  漏稅捐之犯意，同時透過曾士哲（未據起訴）與甲○○二人向
  郭孟浩（未據起訴）購買登載不實之會計憑證即九十一年十一
  月至十二月份之統一發票，丙○○以十四萬至十六萬之代價取
  得交易金額合計為新臺幣（下同）二百萬元，金額各為一百萬
  元，發票號碼分別為QX00000000、QX00000000之統一發票二張
  及送貨單二張，由甲○○交付前述統一發票予丙○○，並代收
  價金後再轉交曾士哲；乙○○○以四十萬之價格取得交易金額
  合計為五百萬元，金額各為二百五十萬元，發票號碼分別為
  QX00000000、QX00000000之統一發票二張，由曾士哲交付前述
  統一發票予乙○○○，並代收價金，再連同甲○○轉交之金額
  ，扣除自己佣金後一併交予郭孟浩。嗣倍高公司及國年公司各
  持購得之統一發票向財政部臺灣省北區國稅局申報倍高公司與
  國年公司九十一年十一月至十二月間之營業稅，據以作為該期
  進項憑證核計進項稅額，扣抵該期應繳銷項營業稅額，倍高公
  司因此逃漏九十一年度十一月、十二月份該期營業稅額十萬元
  ，國年公司逃漏同期營業稅二十五萬元，均足生損害於稅捐稽
  徵機關課稅之正確及公平性。
二案經法務部調查局北部地區機動工作組移送臺灣臺北地方法院
  檢察署檢察官偵查起訴。
    理  由
一程序事項：被告以外之人於審判外之言詞或書面陳述，除法律
  有規定者外，不得作為證據，刑事訴訟法第一百五十九條第一
  項固有明文；惟被告以外之人於審判外之陳述，雖不符同法第
  一百五十九條之一至之四規定，而經當事人於審判程序同意作
  為證據，法院審酌該言詞陳述或書面陳述作成時之情況，認為
  適當者，亦得為證據。又當事人、代理人或辯護人於法院調查
  證據時，知有第一百五十九條第一項不得為證據之情形，而未
  於言詞辯論終結前聲明異議者，視為有前項之同意，同法第一
  百五十九條之五亦定有明文。本件公訴人及被告等於本院準備
  程序及審判程序中對於本案相關證人於偵查中之證述暨其他相
  關具傳聞性質之證據資料之證據能力，均表示沒有爭執，且迄
  於言詞辯論終結前亦未聲明異議。本院審酌本案證人之陳述及
  證據資料作成時之情況，核無違法取證或其他瑕疵，認為以之
  作為證據為適當，前述證人於審判外之陳述及相關證據資料，
  自得做為證據。
二認定犯罪事實所憑的證據及理由：前述事實，除被告丙○○、
  乙○○○、甲○○於本院審理時對於前述事實之自白外，並有
  迪鉅公司變更登記表、專案申請調檔統一發票查核清單（調查
  局案卷(一)第一六二頁反面）、統一發票及送貨單影本（九十四
　年度發查偵字第二十二號卷一六九頁、一七○頁）等可證，足
  以擔保被告三人自白之真實性，本件證據明確，已可認定被告
  三人有事實欄所載之犯行。
三論罪科刑之依據
(一)新舊法適用：被告等行為後，刑法已於九十四年二月二日修正
  公布，並於九十五年七月一日施行，修正後第二條第一項規定
  ：「行為後法律有變更者，適用行為時之法律。但行為後之法
  律有利於行為人者，適用最有利於行為人之法律。」此項修正
  乃為符合刑法第一條罪刑法定主義之要求，貫徹法律禁止溯及
  既往原則，屬規範行為後法律變更所生新舊法律比較適用之準
  據法，應逕適用修正後刑法第二條決定新舊法之適用，先予敘
  明。又關於刑法修正後之新舊法比較，應就罪刑有關之一切情
  形，綜其全部罪刑之結果而為比較，最高法院九十五年五月二
  十三日著有九十五年度第八次刑庭會議決議可參。修正前第二
  十八條規定：「二人以上共同實施犯罪之行為者，皆為正犯」
  ，修正施行後之規定則為：「二人以上共同實行犯罪之行為者
　，皆為正犯」，本條之修正理由係為釐清陰謀共同正犯、預備
  共同正犯、共謀共同正犯是否合乎本條規定之正犯要件，而本
  案被告所涉犯行，既屬實行犯罪行為之正犯，對被告而言並無
  有利不利之情形。茲就新舊法之比較適用依序說明如下：
(1)稅捐稽徵法第四十一條及第四十七條之法定刑罰金部分：本件
　被告三人所犯之罪均有罰金刑之處罰，行為時之法定刑罰金最
  低額為銀元一元，依現行法規所定貨幣單位折算新臺幣條例第
  二條，換算為新臺幣僅為新臺幣三元。修正後刑法第三十三條
  第五款：「主刑之種類如下：五、罰金：新臺幣一千元以上，
  以百元計算之」，已將法定刑罰金之最低額提高為新臺幣一千
  元，經比較修正前、後之規定，自以行為時之法律較有利於被
  告三人。
(2)易科罰金之折算標準：被告三人行為時之刑法第四十一條第一
  項前段規定：「犯最重本刑為五年以下有期徒刑以下之刑之罪
  ，而受六個月以下有期徒刑或拘役之宣告，因身體、教育、職
  業、家庭之關係或其他正當事由，執行顯有困難者，得以一元
  以上三元以下折算一日，易科罰金。」則被告三人行為時之易
  科罰金折算標準，依修正前罰金罰鍰提高標準條例第二條前段
  （現已刪除）規定，係就其原定數額提高為一百倍折算一日，
  本件被告三人行為時之易科罰金折算標準，應以銀元一百元至
  三百元折算一日，經折算為新臺幣後，應以新臺幣三百元至九
  百元折算為一日。惟九十五年七月一日施行之刑法第四十一條
  第一項前段規定：「犯最重本刑為五年以下有期徒刑以下之刑
  之罪，而受六個月以下有期徒刑或拘役之宣告者，得以新臺幣
  一千元、二千元或三千元折算一日，易科罰金。」，經比較修
  正前後易科罰金折算標準，以舊法較有利被告。
(3)綜合上述各條文修正前後之比較，行為時之法律較有利於行為
  人，依刑法第二條第一項前段之規定，應整體適用被告行為時
  即修正前刑法之規定。
(二)稅捐稽徵法第四十七條第一款規定，該法關於納稅義務人應處
  徒刑之規定，於公司法規定之公司負責人適用之。公司法第八
  條第一項規定：「本法所稱公司負責人：在無限公司、兩合公
  司為執行業務或代表公司之股東；在有限公司、股份有限公司
  為董事」，第二項規定：「公司之經理人或清算人，股份有限
  公司之發起人、監察人、檢查人、重整人或重整監督人，在執
  行職務範圍內，亦為公司負責人」。據此，被告丙○○為倍高
  公司之總經理，郭廖過珠為國年公司之副總經理，均屬公司法
  第八條所定之公司負責人。核被告丙○○、乙○○○所為，均
  犯稅捐稽徵法第四十七條第一款、第四十一條之法人負責人為
  納稅義務人以不正方法逃漏稅捐罪。又倍高公司與國年公司均
  為營利事業，依所得稅法第三條及加值型及非加值型營業稅法
  第二條之規定，應繳交營利事業所得稅及營業稅，為稅捐稽徵
  法之納稅義務人，則其逃漏稅捐時，犯罪主體為倍高公司與國
  年公司，而非負責人，公訴意旨未引用稅捐稽徵法第四十七條
  第一款，應屬疏漏。另刑法上之共同正犯，指共同實行犯罪行
  為之人，在共同意思範圍內，各自分擔犯罪行為之一部，相互
  利用他人之行為，以達其犯罪之目的而言。被告丙○○係為倍
  高公司逃漏稅捐，乙○○○則係為國年公司逃漏稅捐，犯罪目
  的不同，自無犯意聯絡可言，且其二人各自為逃漏稅捐之行為
  ，彼此間並無行為分擔，非屬共犯，公訴意旨認被告三人間（
  被告甲○○亦非共犯部分詳後述）有犯意聯絡及行為分擔，顯
  屬誤會。
(三)稅捐稽徵法第四十三條第一項所稱之「幫助犯第四十一條之罪
  」，為特別法明定以幫助犯罪為構成要件之犯罪類型，亦為稅
  捐稽徵法特別規定，屬於一獨立之犯罪型態，性質上乃係實施
  犯罪之正犯，與刑法上幫助犯之具絕對從屬性者不同，不必有
  「正犯」之存在亦能成立犯，最高法院著有九十二年臺上字第
  二八七九號判決可參。又幫助犯則指以幫助他人犯罪之意思，
  而參與犯罪構成要件以外之行為。被告甲○○既非倍高公司與
  國年公司之員工，亦未參與該二公司逃漏稅捐之構成要件行為
  ，其交付迪鉅公司統一發票予被告丙○○、乙○○○之目的，
  僅在幫助倍高公司與國年公司逃漏稅捐，而非基於自己犯罪之
  意思所為。核被告甲○○所為，係犯稅捐稽徵法第四十三條第
  一項幫助逃漏稅捐罪，且與曾士哲、郭孟浩二人間有犯意聯絡
  及行為分擔，為共同正犯。起訴意旨引用稅捐稽徵法第四十一
  條第一項尚有未洽，惟二者基本社會事實同一，本院自得予以
  審理，並變更起訴法條。
(四)公訴意旨另以被告丙○○、乙○○○、甲○○另涉犯商業會計
  法第七十一條第一款之罪。惟被告丙○○、乙○○○製作之營
  業人銷售額與稅額申報書僅為申報營業稅額所用之私文書，非
  屬證明會計事項經過之會計憑證，不構成商業會計法第七十一
  條第一款填製不實會計憑證罪，而被告甲○○既僅構成幫助逃
  漏稅捐罪，已詳述於前，自亦無從與被告丙○○、乙○○○共
  犯本罪。
(五)本院審酌被告丙○○與乙○○○二人犯後均坦承犯行，且倍高
  公司與國年公司除補繳原應繳納之罰鍰外，各遭財政部國稅局
  裁罰約二十二萬元及五十萬元（有違章案件罰鍰繳款書影本等
  為憑）；被告甲○○所為雖屬助長他人以不正方法逃漏稅捐之
  經濟犯罪，使國家損失大量稅收，惟其因不諳法律而代友人轉
  送統一發票，事後亦坦承犯行，深知悔誤等一切情狀，分別量
  處如主文所示之刑，並均依修正前刑法第四十一條第一項前段
  諭知易科罰金之折算標準。又被告三人前均未曾受有期徒刑以
  上刑之宣告，有臺灣高等法院被告前案紀錄表三份存卷可證，
  經此起訴審判，應無再犯之虞，本院認為對其科處之刑，以暫
  不執行為適當，並依裁判時刑法第七十四條第一項第一款，各
  併為緩刑三年之諭知，以啟自新。
四本件被告所犯為死刑、無期徒刑、最輕本刑三年以上有期徒刑
  以外之罪，亦非高等法院管轄第一審之案件，其於本院行準備
  程序時並就被訴事實為有罪之陳述，經聽取檢察官及被告之意
  見後，依刑事訴訟法第二百七十三條之一第一項之規定，由本
  院合議庭裁定本件改依簡式審判程序，並由受命法官獨任進行
  審理。
五適用之法條：刑事訴訟法第二百七十三條之一第一項、第二百
  九十九條第一項前段、第三百條，稅捐稽徵法第四十一條、第
  四十七條、第四十三條第一項，刑法第二條第一項前段、第十
  一條前段、第二十八條、第七十四條第一項第一款，修正前刑
  法第四十一條第一項前段，刪除前罰金罰鍰提高標準條例第二
  條，現行法規所定貨幣單位折算新臺幣條例第二條。
本案經檢察官熊南彰到庭執行職務
中　　華　　民　　國　　96　　年　　3　　月　　16　　日
　　　　　　　　　刑事第十五庭  法　官  邱蓮華
上正本證明與原本無異。
如不服本判決，應於判決送達後10日內，向本院提出上訴狀。
                                書記官  王黎輝
中　　華　　民　　國　　96　　年　　3　　月　　16　　日
附錄論罪科刑法條
稅捐稽徵法第41條
納稅義務人以詐術或其他不正當方法逃漏稅捐者，處五年以下有
期徒刑、拘役或科或併科新臺幣六萬元以下罰金。
稅捐稽徵法第47條
本法關於納稅義務人、扣繳義務人及代徵人應處徒刑之規定，於
左列之人適用之：
一公司法規定之公司負責人。
二民法或其他法律規定對外代表法人之董事或理事。
三商業登記法規定之商業負責人。
四其他非法人團體之代表人或管理人。
稅捐稽徵法第43條
教唆或幫助犯第四十一條或第四十二條之罪者，處三年以下有期
徒刑、拘役或科新臺幣六萬元以下罰金。
